臺灣臺南地方法院民事判決　　　　　　　 100年度訴字第82號
原　　　告　臺灣糖業股份有限公司
法定代理人　胡懋麟
訴訟代理人　嘉益律師
被　　　告　邵有財
訴訟代理人　邵當火
被　　　告　邵有錢
輔　佐　人　邵萬貴
被　　　告　邵林乃
　　　　　　邵美甚
　　　　　　邵美蓮
　　　　　　葉邵錦鍛
　　　　　　林邵嫌
兼上四人共同
訴訟代理人　邵盈仁
上列當事人間租佃爭議事件，本院於民國100年3月24日言詞辯論
終結日期，判決如下：
    主      文
被告應將坐落臺南市○市區○○段八九八地號、面積九二八七平
方公尺之土地交還原告。
訴訟費用由被告連帶負擔。
本判決於原告以新臺幣參佰肆拾萬元為被告供擔保後，得假執行
；但被告如以新臺幣壹仟零貳拾壹萬伍仟柒佰元為原告預供擔保
，得免為假執行。
    事實及理由
壹、程序方面：
一、按出租人與承租人間因耕地租佃發生爭議時，應由當地鄉（
    鎮、市、區）公所耕地租佃委員會調解；調解不成立者，應
    由直轄市或縣（市）政府耕地租佃委員會調處；不服調處者
    ，由直轄市或縣（市）政府耕地租佃委員會移送該管司法機
    關，司法機關應即迅予處理，並免收裁判費用。前項爭議案
    件非經調解、調處，不得起訴，耕地三七五減租條例第26條
    第1項、第2項前段定有明文。經查，本件兩造間之租佃爭議
    ，先經臺南縣新市鄉公所耕地租佃委員會調解不成立，再經
    臺南縣政府耕地租佃委員會調處後，作成兩造間之耕地租約
    無效之調處結果，因被告未表示同意調處結果，臺南市政府
    （縣市合併之後）遂將本件租佃爭議事件移送本院，有臺南
    市政府民國100年1月17日南市地籍字第10000321930號函附
    臺南縣新市鄉公所耕地租佃委員會調解申請書及調解程序筆
    錄、臺南縣政府耕地租佃委員會調處程序筆錄可稽，則本件
    耕地租佃爭議事件既已踐行調解、調處程序，起訴自屬合法
    。
二、被告邵有錢、邵林乃、邵盈仁、邵美甚、邵美蓮、葉邵錦鍛
    、林邵嫌經合法通知，未於最後言詞辯論期日到場，核均無
    民事訴訟法第386條所列各款情形 ，爰依原告之聲請，由其
    一造辯論而為判決。
貳、實體方面：
一、原告主張：坐落臺南市新市區（縣市合併前為臺南市新市鄉
    ，下同）潭頂段898地號、面積9,287平方公尺之土地（下稱
    系爭土地）為原告所有。系爭土地原由訴外人邵老固（即被
    告邵有財、邵有錢、葉邵錦絀、林邵嫌之父，被告邵林乃配
    偶之父，被告邵盈仁、邵美甚、邵美蓮之祖父）向原告承租
    耕作，邵老固業於民國53年5月25日死亡 ，被告等人為邵老
    固之繼承人。依法應繼承前述土地租賃關係。嗣經原告發現
    系爭土地上建有占地約43平方公尺之墳墓一座，另有面積約
    2000餘平方公尺之土地係由訴外人邵信雄用以種植鳳梨；邵
    信雄並於99年3月25日出具聲請書 、切結書及現耕證明書等
    資料，向原告表明原承租人邵老固於45年間即已將系爭土地
    之一部轉租給邵信雄之父邵樹枝，現由邵信雄耕作使用等語
    。邵老固既將承租土地之一部轉租予他人使用，顯已未自任
    耕作，違反耕地三七五減租條例第16條第1項之規定 ，原訂
    之租約應全部當然向後失其效力；縱認邵老固並未轉租，而
    係因顧念親情將土地交予邵信雄，亦係主動將土地交予他人
    使用，亦屬不自任耕作 。且原告亦得依同條例第17項第1項
    第4款規定 ，以100年2月24日準備書狀終止與被告間之租賃
    契約，是以， 原告自得依耕地三七五減租條例第16條第1項
    、依民法第455條租賃物返還請求權之規定 ，請求被告將系
    爭土地交還原告。並聲明：(一)被告應將系爭土地交還原告。
    (二)願供擔保請准宣告假執行。
二、被告方面：
  (一)被告邵有財部分： 坐落臺南市○市區○○段942地號土地
      （下稱942號土地 ）原為邵老固與其堂兄弟邵先進共有，
      當初原告開闢一條五分火車鐵路經過942號土地 ，該條鐵
      路所經過之土地所有人都有將土地賣予原告，然原告未向
      邵老固二人購買土地，亦未給付租金。伊不清楚為何邵先
      進的後代邵信雄會在系爭土地上耕作，推測可以是邵老固
      因其與邵先進共有之942號土地被原告作為土地使用 ，因
      顧念親情，才將系爭土地部分交由邵先進家族耕作，伊確
      定並未將系爭土地租予邵信雄他們。伊不要再承租系爭土
      地，但要將原告占用之942號土地收回。
  (二)被告邵有錢未於最後言詞辯論期日到場，惟據其先前陳述
      略以：係原告將系爭土地一部分交由邵信雄家耕作，以作
      為其使用邵信雄祖先之942號土地作為鐵路之補償。
  (三)被告邵林乃、邵盈仁、邵美甚、邵美蓮、葉邵錦鍛、林邵
      嫌均未於最後言詞辯論期日到場，惟據其先前陳述略以：
      不要再承租系爭土地。
  (四)並均聲明：原告之訴駁回。
三、查系爭土地為原告所有， 原告與訴外人邵老固於38年6月20
    日就系爭土地訂立耕地租約（下稱系爭租約），邵老固於53
    年5月25日死亡 ，其繼承人為其子女即被告邵有財、邵有錢
    、葉邵錦緞、林邵嫌及訴外人邵有定等人，嗣邵有定於94年
    7月29日死亡， 其繼承人為被告邵林乃、邵盈仁、邵美甚、
    邵美蓮等情，業據原告提出土地登記謄本、系爭租約、繼承
    系統表各1份、戶籍登記謄本10份附卷可稽（見本院卷第124
    至145頁） ；又系爭土地之一部係由訴外人即證人邵信雄耕
    作使用，其上並有邵信雄曾祖母之墳墓一座乙情，亦經邵信
    雄到庭證述屬實，並有臺南縣政府耕地租佃委員會土地會勘
    紀錄、現場照片4紙在卷可參（見本院卷第155頁背面、第19
    、23、24頁），且均為被告所不爭執，是以上諸情，堪信為
    真正。
四、按承租人應自任耕作，並不得將耕地全部或一部轉租於他人
    。承租人違反前項規定時，原訂租約無效，得由出租人收回
    自行耕種或另行出租。耕地三七五減租條例第16條第1、2項
    定有明文。所謂不自任耕作，兼指轉租及將耕地借與他人使
    用在內，而所謂原訂租約無效，係指承租人違反前揭不自任
    耕作或轉租之限制時，原訂租約無待於終止，當然向後失其
    效力，租賃關係因而歸於消滅而言。非謂租賃關係自始不存
    在。故出租人應有租賃物返還請求權，此觀諸同條項後段：
    「得由出租人收回自行耕種或另行出租」之規定自明（最高
    法院56年台上字第1520號、80年台再字第15號判例意旨參照
    ）。經查，邵信雄為向原告申請承租系爭土地上其所耕作之
    部分，曾於99年3月25日所簽署切結書1份予原告，其上記載
    ：「立切結書人（以下簡稱本人）邵信雄使用邵老固原承租
    貴管坐落台南縣新市鄉○○段 898內地號等1筆面積共2,372
    平方公尺出租耕地，屬實無誤。民國45年間即由邵老固轉租
    予本人父親邵樹枝……」，此有上開切結書及農地租賃契約
    申請書各1份在卷可參（ 見本院卷第147、148頁），其並於
    本院證稱：被告邵有財、邵有錢係伊父親之堂兄弟輩，自伊
    祖父、父親時就有在使用系爭土地，邵有錢他們有向伊收租
    金，最後一次是去年繳納2,000多元；切結書上關於 「邵老
    固於45年將土地租予邵樹枝」之記載是伊依據父親邵樹枝所
    述寫的，至於45年此一時點亦係邵樹枝依其開始於系爭土地
    上耕作之時間推估而得等語（見本院卷第155下背面至156頁
    背面）；而被告邵有財亦不否認有向證人收取按原告寄發租
    金繳費單總額四分之一計算之租金（ 見本院卷第156頁背面
    ），是以，原告主張被告之被繼承人邵老固有將系爭土地一
    部轉租之不自任耕作情事乙節，應屬有據，足信為實。至被
    告邵有錢雖辯稱係原告因其鐵路經過邵信雄祖先所有之 942
    號土地，而將系爭土地之一部交予邵信雄一家耕作以為補償
    云云，然未能舉證以實其說，是其所辯，自難採憑。
五、綜上所述，系爭土地原承租人邵老固既有將耕地一部轉租他
    人之不自任耕作情事，則系爭租約已自後失其效力，從而，
    原告依據耕地三七五減租條例第16條第 1項後段及租賃物返
    還請求權之規定，請求邵老固之繼承人即被告返還系爭土地
    ，為有理由，應予准許。又本院既已認定系爭租約無效，則
    原告另主張被告有耕地三七五減租條例第17條所定之非因不
    可抗力繼續一年以上不耕作之終止租約事由，本院即無庸再
    為審酌，附此敘明。
六、原告陳明願供擔保聲請宣告假執行，核無不合，爰酌定相當
    之擔保金額准許之；另依職權酌定相當之擔保金額，併為被
    告預供擔保得免為假執行之宣告。
七、本件事證已臻明確，兩造其餘攻擊防禦方法及所提證據，經
    核與本件判決結果不生影響，爰不一一論述，附此敘明。
八、結論：本件原告之訴為有理由，依民事訴訟法第85條第2項
    、第87條第1項，判決如主文。
中    華    民    國    100    年     4    月    8    日
                  民事第三庭    法  官  張玉萱
以上正本證明與原本無異。
如對本判決上訴，須於判決送達後20日內向本院提出上訴狀。如
委任律師提起上訴者，應一併繳納上訴審裁判費。
中    華    民    國   100    年    4     月    11    日
                                書記官  張晶瑩